【裁判字號】    98,台上,2797
【裁判日期】    980521
【裁判案由】    常業詐欺
【裁判全文】
最高法院刑事判決            九十八年度台上字第二七九七號
上  訴  人  甲○○
選任辯護人  劉嘉堯律師
上列上訴人因常業詐欺案件，不服台灣高等法院台中分院中華民
國九十八年三月二十五日第二審更審判決（九十七年度上更(一)字
第二六九號，起訴案號：台灣彰化地方法院檢察署八十八年度偵
緝字第四九０號、八十八年度偵字第九八０六號、八十九年度偵
字第四四一四號），提起上訴，本院判決如下：
    主  文
原判決撤銷，發回台灣高等法院台中分院。
    理  由
本件原判決認定上訴人甲○○有原判決事實欄所載犯行，因而撤
銷第一審關於上訴人部分之科刑判決，改判仍依民國九十五年七
月一日修正施行前刑法第五十五條之牽連犯、第五十六條之連續
犯規定，從一重論處上訴人共同犯常業詐欺罪刑，固非無見。
惟查：(一)刑事訴訟法於九十二年二月六日修正公布、同年九月一
日施行，就傳聞法則及例外、證據調查方法與訴訟程序等項均有
重大變動。為妥善因應變革，乃同時增訂刑事訴訟法施行法第七
條之三，規範有關已繫屬於各級法院之刑事案件，適用修正前、
後刑事訴訟法規定之事項。該條規定：「中華民國九十二年一月
十四日修正通過之刑事訴訟法施行前，已繫屬於各級法院之案件
，其以後之訴訟程序，應依修正刑事訴訟法終結之。但修正刑事
訴訟法施行前已依法定程序進行之訴訟程序，其效力不受影響」
。所謂依法定程序進行之訴訟程序「效力不受影響」，其立法理
由揭示：為避免程序之勞費，本諸舊程序用舊法，新程序始用新
法之一般法則，各級法院於修正之刑事訴訟法施行前，已依法踐
行之訴訟程序（包含相關證據法則之適用），其效力不受影響。
故而，對於提起上訴之案件，於修正刑事訴訟法施行前，原審法
院就可得為證據之證據，已依法定程序調查者，其效力亦不受影
響等語。是所稱「依法定程序進行之訴訟程序」，當指各級法院
審理已繫屬之案件適用修正前之訴訟程序而言，自不包含警詢及
偵查程序在內。故修正前第一、二審法院於審判期日適用修正前
刑事訴訟法及其相關之證據法則而辯論終結之案件，經上訴於上
級審法院後，刑事訴訟法修正公布施行，依刑事訴訟法施行法第
七條之三但書之規定，因原審法院適用修正前之訴訟程序其效力
不受影響，則上級審法院不得以原審法院之判決違背修正後規定
，而指摘其判決違背法令。又各級法院於審理案件時，刑事訴訟
法修正公布施行，則本諸舊程序用舊法，新程序始用新法之一般
法則，均應適用修正後規定審理終結。在此情形，修正後刑事訴
訟法第一百五十九條至第一百五十九條之五所謂傳聞法則及其例
外，當有其適用。故被告以外之人於審判外之言詞或書面陳述，
除法律有規定者外，不得作為證據。本件雖於上述刑事訴訟法修
正施行前之九十一年七月十八日即繫屬於第一審法院（見第一審
卷一第一頁），然上述刑事訴訟法九十二年九月一日施行前，有
關卷內被告以外之人於審判外之言詞或書面陳述，第一審迄未依
法踐行調查證據程序（見第一審卷一第四五至一一四頁），無由
適用刑事訴訟法施行法第七條之三但書之規定，因而有證據能力
。原審判斷被告以外之人於審判外之言詞或書面陳述，有無證據
能力，自應適用修正後規定。原判決說明其附表一所示之被害人
於九十二年九月一日前，由法務部調查局彰化縣調查站調查員詢
問（下稱警詢）、檢察官訊問時之陳述，經上訴審及原審於審判
期日，依法踐行調查證據程序，依刑事訴訟法施行法第七條之三
但書之規定，有證據能力，並資為認定上訴人犯罪事實之依據（
見原判決第七、八、十四頁），揆諸上述說明，難謂無適用證據
法則不當之違法。(二)有罪判決書之事實一欄，為判斷其適用法令
當否之準據，應將法院依職權認定與論罪科刑有關之事實，凡犯
罪之時間、地點、方法、態樣，以及適用法律有關之事項，均應
為詳實之記載，然後於理由內逐一說明其憑以認定之證據，並使
事實認定與理由說明，互相適合，方為合法。倘若事實未有記載
，而理由加以說明，或事實已有記載，而理由未予說明，或事實
認定與理由說明，不相一致，或事實或理由欄內之記載，前後齟
齬，或事實認定與所採之證據不相適合，按諸刑事訴訟法第三百
七十九條第十四款規定，均為判決不載理由，或所載理由矛盾，
其判決當然違背法令。(1)原判決事實欄先認定吳順得、李林有義
、黃江平、楊劉備於八十七年九月間，共同偽造「林宏樹」、「
白紅香」、「林文彬」之印章各一枚，用以加蓋偽造漢閤企業有
限公司（下稱漢閤公司）設立登記申請書、漢閤公司章程，並偽
以「林宏樹」、「白紅香」、「林文彬」為漢閤公司股東，申請
設立漢閤公司，而上訴人係以新台幣（下同）一萬五千元之月薪
受僱於漢閤公司，從事送貨工作，上訴人就此部分犯行未有犯意
聯絡；繼認定上訴人與吳順得、李林有義、黃江平、楊劉備於八
十七年十一月間，共同加蓋偽造之「林宏樹」、「白紅香」、「
林文彬」印章，用以偽造「林宏樹」、「白紅香」、「林文彬」
同意修訂漢閤公司章程及出具股東同意書，據以申請漢閤公司負
責人由黃江平更動為上訴人之變更登記，上訴人就此部分犯行有
犯意聯絡。以上訴人既未參與先前不實之漢閤公司設立登記，原
受僱擔任漢閤公司之送貨員，並非主其事者，就吳順得、李林有
義、黃江平、楊劉備未取得「林宏樹」、「白紅香」、「林文彬
」之同意，即以偽造之印章加蓋，偽造「林宏樹」、「白紅香」
、「林文彬」同意修訂漢閤公司章程及出具股東同意書等情，是
否知情參與？不無疑問。原判決理由未說明其認定上訴人就申請
不實之漢閤公司負責人變更登記部分，有行使偽造私文書之故意
及犯意聯絡所憑依據，遽認上訴人有共同行使偽造私文書及使公
務員登載不實犯行，核有判決理由不備之違法。(2)原判決理由說
明上訴人行為時係年滿「三十八歲」之成年人，已有相當智識經
驗與社會歷練，對於其係配合辦理漢閤公司負責人變更登記，而
非勞工保險、全民健康保險等情，應有所認識，因此為不利於上
訴人之認定（見原判決第十六頁），然上訴人係六十五年六月生
，於八十七年十一月間，辦理漢閤公司負責人變更登記時，不過
甫滿「二十三歲」，原判決所為論述說明，難謂無判決理由矛盾
之違誤。(3)正犯吳順得於第一審證述：係「明哥」出資虛設行號
，並請黃江平擔任人頭負責人，成立漢閤公司，後來黃江平退出
，才改由上訴人擔任人頭負責人，平日漢閤公司財務係由「明哥
」處理，業務則由李林有義負責等語；上訴人、李林有義、黃江
平、楊劉備就吳順得上述有關「明哥」之證詞，並無不同意見（
見第一審卷四第一五八至一六七頁）。原判決援引上述吳順得之
證詞為證據，卻認定上訴人與吳順得、李林有義、黃江平、楊劉
備就常業詐欺、行使偽造私文書、使公務員登載不實等犯行，有
犯意聯絡及行為分擔，而不及於「明哥」其人，所為事實認定與
理由說明，不相一致，不無判決理由矛盾之違法。(三)審理事實之
法院，對於被告有利及不利之證據，應一律注意，詳為調查，綜
合全案證據資料，本於論理法則及經驗法則以定其取捨，並將取
捨證據及得心證之理由，於判決內詳為說明。故證據雖已調查，
而尚有其他部分並未調查，仍難遽為被告有利或不利之認定。原
判決事實欄認定上訴人與吳順得、李林有義、黃江平、楊劉備及
不詳姓名、年籍之成年人，共同提供不實之漢閤公司統一發票，
由納稅義務人朝陽砂石股份有限公司、春華土木包工業、福良砂
石廠股份有限公司、百峻營造有限公司，作為進項憑證，虛報扣
抵銷項稅額，因而幫助上開納稅義務人逃漏營業稅；理由說明上
訴人於原審供述其知悉漢閤公司有出售空頭「支票」，又李林有
義於第一審具狀陳稱：上訴人知道吳順得出售統一發票之事等語
，足見上訴人確實知道漢閤公司出售不實「統一發票」予上開納
稅義務人（見原判決第十八、十九頁）。然上訴人自承知悉漢閤
公司有出售空頭「支票」，何以得據以認定其亦知悉漢閤公司有
出售「統一發票」？又李林有義指稱上訴人知悉吳順得出售統一
發票等情，有無所本？有何具體事證可憑？是否僅屬吳順得之個
人意見或推測之詞？有無證據能力？單純知悉是否等同於有犯意
聯絡及行為分擔？俱不無研求之餘地。此攸關認定上訴人有無犯
意聯絡及行為分擔，已影響上訴人之罪刑，至為重要，應有調查
明白之必要。乃原審未遑詳為調查、審究，單憑上述事證，不採
上訴人堅稱不知情之辯解，遽為不利於上訴人之認定，不免速斷
，難謂適法。(四)上訴人行為後，商業會計法於九十五年五月二十
四日修正公布，其第七十一條之法定刑由五年以下有期徒刑、拘
役或科或併科「十五萬元」以下罰金，修正為五年以下有期徒刑
、拘役或科或併科「六十萬元」以下罰金。原判決未依刑法第二
條第一項規定，為法律修正之比較適用，即逕認牽連及連續犯修
正後商業會計法第七十一條第一款規定（見原判決第十九至二四
頁、第二九、三０頁），自有適用法則不當之違法。以上，或係
上訴意旨所指摘，或為本院得依職權調查之事項，且原判決之上
述違法，已影響於事實之確定，本院無從自為判決，應認原判決
仍有撤銷發回更審之原因。又原判決不另為無罪之諭知部分（見
原判決第二六、二七頁），基於審判不可分原則，併予發回。另
第一審判決、上訴審判決、原判決第一頁所記載起訴案號，均有
誤載情形，案經發回，併請注意及之。
據上論結，應依刑事訴訟法第三百九十七條、第四百零一條，判
決如主文。
中    華    民    國  九十八  年    五    月  二十一  日
                      最高法院刑事第十二庭
                          審判長法官  黃  一  鑫
                                法官  張  春  福
                                法官  林  勤  純
                                法官  李  錦  樑
                                法官  陳  國  文
      本件正本證明與原本無異
                                      書  記  官
中    華    民    國  九十八  年    五    月  二十六  日
                                                     m


司法院資訊處製作；財團法人民間司法改革基金會備份。
